【裁判字號】    91,簡上,141
【裁判日期】    920422
【裁判案由】    違反動產擔保交易法
【裁判全文】
臺灣嘉義地方法院刑事判決                        九十一年度簡上字第一四一號
    上  訴  人  臺灣嘉義地方法院檢察署檢察官
    被      告  甲○○○
    被      告  乙○○
    右  一  人
    選任辯護人  劉意律師
右列被告等因違反動產擔保交易法案件，上訴人不服本院簡易庭中華民國九十一年九
月三十日九十一年度簡字第一○四九號第一審判決（聲請簡易判決處刑案號：臺灣嘉
義地方法院檢察署九十一年度偵字第四九二七號、第五一九○號），提起上訴，本院
管轄之第二審合議庭判決如左：
    主  文
原判決撤銷。
甲○○○共同動產擔保交易之債務人，意圖不法之利益，將標的物出質，致生損害於
債權人，處拘役伍拾玖日，如易科罰金，以佰元折算壹日。
乙○○共同動產擔保交易之債務人，意圖不法之利益，將標的物出質，致生損害於債
權人，處有期徒刑肆月，如易科罰金，以佰元折算壹日。
    事  實
一、甲○○○於民國九十年八月二十日，透過南陽實業股份有限公司（下簡稱南陽公
    司）業務員乙○○，以動產擔保交易法所定附條件買賣之方式，向裕融企業股份
    有限公司（下簡稱裕融公司）購買車牌號碼七Ｒ－一六五一號之自用小客車乙部
    ，並向交通部公路局嘉義區監理所設定動產抵押登記完畢，而為動產擔保交易之
    債務人，雙方約定價金總額為新臺幣（下同）九十一萬七千七百六十元，訂約日
    須給付頭期款十六萬八千元，自九十年九月二十日起至九十四年八月二十日止，
    分四十八期，按月攤還一萬五千六百二十元，標的物即上開自用小客車之存放地
    點為嘉義市○○里○○街一七七巷一七號，未完全清償價金之前，僅得依約占有
    使用前開標的物，不得任意遷移、出賣、出質、移轉、抵押或為其他處分。詎甲
    ○○○僅支付二期之款項後，旋因其夫吳明俊於九十年十月二十五日因案入監服
    刑，而自九十年十一月二十日起無力清償其餘債務，又因購買上開自用小客車時
    積欠南陽公司業務員乙○○頭期款十萬元，復恐裕融公司取回該車，而乙○○又
    為拿回代墊之十萬元，甲○○○與乙○○遂共同基於意圖為自己不法利益之犯意
    聯絡，在未得債權人同意下由乙○○引介許明全所經營之「勝發中古汽車商行」
    （下簡稱勝發車行），於九十年十月十二日乙○○、甲○○○與許明全在上開勝
    發車行洽談典當事宜，因許明全未經營典當業務，遂開價四十二萬元欲購入上開
    自用小客車，惟甲○○○意在典當，雙方乃未達成協議；而於翌日即同年月十三
    日，由甲○○○打電話告知許明全先交付上開欠款十萬元予乙○○，並約定於三
    個月後若甲○○○未贖回該車，雙方即以四十二萬元之價格成交；許明全遂於同
    年月十四日乙○○將從未交付予甲○○○之上開自用小客車駛至勝發車行典當並
    停放於勝發車行，且交付該車之行車執照後，將十萬元交予乙○○，致裕融公司
    無從取回該車求償，受有損害。
二、案經裕融公司訴由臺灣嘉義地方法院檢察署檢察官偵查後聲請以簡易判決處刑。
    理  由
一、訊據被告甲○○○除辯稱：伊因付不出車款，乃同意將上開自用小客車典當，但
    伊沒有同意賣掉，且伊並沒有打電話予許明全云云；被告乙○○除辯稱：伊並無
    教唆被告甲○○○去典當上開自用小客車，且被告甲○○○亦同意將該車賣掉，
    以返還積欠伊之債務，伊僅係依照被告甲○○○之意思為之云云外，餘均據其二
    人坦承不諱，核與告訴人之代理人包銘彬、莊上慶、丙○○於偵查中及本院調查
    時指述之情節大致相符，並經證人即經營勝發車行之許明全於偵查中證述屬實，
    復有動產擔保交易附條件買賣設定登記申請書、汽車附條件買賣契約書、存證信
    函、還款紀錄及汽車買賣合約書各乙紙在卷足憑（見發查卷第四至七頁、第一八
    、三四頁）。至被告二人上開辯稱部分，經查，被告甲○○○以動產擔保交易法
    所定附條件買賣之方式，向裕融公司購買車牌號碼七Ｒ－一六五一號之自用小客
    車乙部，並向交通部公路局嘉義區監理所設定動產抵押登記完畢後，即為動產擔
    保交易之債務人，不論其將上開自用小客車出賣、出質，均係違反動產擔保交易
    法第三十八條之規定，是其所辯，核與上開罪責無影響。而被告乙○○自上開自
    用小客車賣予被告甲○○○後，始終未交車予被告甲○○○乙情，業據其自承在
    卷，則雖被告甲○○○於購車時，因被告乙○○為其代墊十萬元頭期款，因而積
    欠被告乙○○十萬元之債務，被告乙○○於被告甲○○○尚未清償欠款前，未交
    車予被告甲○○○，固未有何違反動產擔保交易法第三十八條規定之情事，然被
    告甲○○○係透過被告乙○○之介紹始得知勝發車行，又被告乙○○於被告甲○
    ○○典當該自用小客車時，係與被告甲○○○共同前往勝發車行，且於被告甲○
    ○○與證人許明全談妥後，又係被告乙○○將從未交付予被告甲○○○之上開自
    用小客車駛至勝發車行，典當予勝發車行且交付該車之行車執照後，證人許明全
    始拿十萬元予被告乙○○等情，除據被告二人陳明外，並經證人許明全於偵查中
    證述屬實（見發查卷第三八頁背面至四○頁正面），則被告乙○○確有參與上開
    動產擔保交易法第三十八條構成要件之行為乙情，足堪認定；再參以被告乙○○
    於本院審理時亦自承伊於賣車予被告甲○○○時，不知被告甲○○○之經濟能力
    等語（見本院卷第六八頁），足見本件為被告乙○○為爭取業績，在不知被告甲
    ○○○之經濟情況下，游說被告甲○○○購買上開自用小客車，並為其代墊十萬
    元之頭期款，嗣發覺被告甲○○○之經濟能力有問題，為拿回上開代墊之十萬元
    而與被告甲○○○共同將該車典當；而被告甲○○○則為避免其設定予裕融公司
    之上開自用小客車為裕融公司尋獲，始與被告乙○○共同將該自用小客車典當予
    勝發車行乙情，應堪認定。綜上所述，被告乙○○、甲○○○共同意圖不法之利
    益，將動產擔保交易之標的物出質，致生損害於告訴人甚明，是其二人上開所辯
    ，均係臨訟飾卸之詞，不足採信。本件事證明確，其二人犯行均洵堪認定。至被
    告甲○○○至勝發車行之真意係典當上開自用小客車乙情，除據被告甲○○○供
    述明確外，並經證人許明全證述屬實在卷，是被告甲○○○雖與證人許明全間簽
    訂有汽車買賣合約書（見發查卷第三四頁），惟參諸上開其二人間之真意及前開
    合約書上所載「能成交時可再議價」等語，足見該紙合約書實係以買賣之名行典
    當之實無訛，故本件應認係出質，而非出賣，併此敘明。
二、按教唆犯以被教唆者原無犯罪意思，由教唆者之教唆始起意實施犯罪行為，為其
    本質，若他人原有犯意，僅由教唆人之行為而促成，或助成他人犯罪之實行者，
    則應分別情形以共同正犯或從犯論；次按教唆犯係指僅有教唆行為者而言，如於
    實施犯罪行為之際，當場有所指揮，且就其犯罪實施之方法，以及實施之順序，
    有所計劃，以促成犯罪之實現者，則其擔任計劃行為之人，與加工於犯罪之實施
    初無異致，即應認為共同正犯，而不能以教唆犯論（最高法院三十年上字第一六
    一六號、四十五年台上字第四七三號判例參照），查被告乙○○於九十年八月二
    十日將上開自用小客車賣予被告甲○○○後均未交車，並代墊該車之頭期款中之
    十萬元，而於被告甲○○○與勝發車行之許明全達成協議後，復駕駛該自用小客
    車至勝發車行典當，且交付該車之行車執照，並拿取十萬元等行為，顯係以自己
    犯罪之意思，參與構成要件之行為無訛，依前揭判例意旨，應成立共同正犯。復
    按動產擔保交易法第三十八條之罪，係因身分而成立之犯罪，是被告乙○○雖無
    債務人之身分，惟其與有債務人身分之被告甲○○○共同實施犯行，依刑法第三
    十一條第一項之規定，仍以共犯論。是核被告甲○○○、乙○○所為，均係犯動
    產擔保交易法第三十八條動產擔保交易之債務人意圖不法之利益將標的物出質致
    生損害於債權人罪；被告二人就上開犯行有犯意聯絡及行為分擔，應論以共同正
    犯。公訴意旨認被告乙○○就上開犯行應論以教唆犯，容有誤會，附此敘明。原
    審予以論罪科刑，固非無見，惟查，被告乙○○於本件應論以共同正犯，非教唆
    犯，既為本院合議庭認定之事實，有如前述，原審未予查明即就被告乙○○論以
    教唆犯，認事用法，即有違誤，且未就被告二人之上開犯行論以共同正犯，亦難
    謂允洽。末按由被告上訴或為被告之利益而上訴者，第二審法院不得諭知較重於
    原審判決之刑，刑事訴訟法第三百七十條前段固定有明文；但檢察官為被告之不
    利益而上訴者，自不受前述之限制，此為法條反面解釋之當然結果（最高法院七
    十六年度台非字第一二四號判決參照）。經查，本件之上訴人為臺灣嘉義地方法
    院檢察署檢察官，揆諸上開判決意旨，自不受刑事訴訟法第三百七十條前段規定
    之限制，併此敘明。上訴人指摘原判決就被告乙○○部分量刑過輕，為有理由，
    且原判決既有上述可議之處，則應由本院撤銷原判決並自為判決。爰審酌告訴人
    因被告二人犯行所受財產損害之輕重程度，被告乙○○身為汽車公司業務員，為
    爭取業績竟不思循合法正當途徑獲得財富，反運用智慧於不當之途，犯後復飾詞
    巧辯未坦承犯行；被告甲○○○事後尚能坦認犯行，及其二人犯罪之動機、目的
    及方法，迄均未與告訴人達成和解等一切情狀，分別量處如主文第二、三項所示
    之刑，並均諭知易科罰金之折算標準，以資懲儆。
據上論結，應依刑事訴訟法第四百五十五條之一第一項、第三項、第三百六十九條第
一項前段、第三百六十四條、第二百九十九條第一項前段，動產擔保交易法第三十八
條，刑法第十一條前段、第二十八條、第四十一條第一項前段、第三十一條第一項，
罰金罰鍰提高標準條例第一條前段、第二條，判決如主文。
本案經檢察官王鈴相到庭執行職務。
中      華      民      國    九十二    年      四      月    二十二    日
                              臺灣嘉義地方法院刑事第一庭
                                  審判長法  官  夏  金  郎
                                        法  官  陳  俞  婷
                                        法  官  黃  仁  勇
右正本證明與原本無異。
本件不得上訴。
中      華      民      國    九十二    年      四      月    二十二    日
                                        書記官  呂  權  芳
附錄本判決論罪科刑法條：
動產擔保交易法第三十八條：
動產擔保交易之債務人，意圖不法之利益，將標的物遷移、出賣、出質、移轉、抵押
或為其他處分，致生損害於債權人者，處三年以下有期徒刑、拘役或科或併科六千元
以下之罰金。


司法院資訊處製作；財團法人民間司法改革基金會備份。
